臺灣臺北地方法院刑事判決　　　　　　　100年度訴字第464號
公　訴　人　臺灣臺北地方法院檢察署檢察官
被　　　告　李冠增
　　　　　　施柏宇
上列被告等因偽造文書等案件，經檢察官提起公訴（100 年度偵
字第1908號），嗣於本院準備程序中，被告等就被訴事實均為有
罪之陳述，經告以簡式審判之要旨，並聽取當事人意見後，本院
合議庭裁定由受命法官獨任進行簡式審判程序，判決如下：
    主  文
李冠增共同行使偽造公文書，足以生損害於公眾及他人，累犯，
處有期徒刑壹年拾月。扣案如附表一編號一、二所示偽造公文書
上偽造之「臺灣臺北地方法院印」公印文各壹枚及如附表二所示
之物均沒收。
施柏宇共同行使偽造公文書，足以生損害於公眾及他人，處有期
徒刑壹年。扣案如附表一編號一、二所示偽造公文書上偽造之「
臺灣臺北地方法院印」公印文各壹枚及如附表二所示之物均沒收
。
    事  實
一、李冠增前因詐欺案件，經臺灣臺中地方法院於民國98年7 月
    28日以98年度豐簡字第444號判決處有期徒刑4月確定，於98
    年9月3日易科罰金執行完畢。詎李冠增仍不知悔改，與彭凱
    鉦（檢察官另案偵查中）及所屬詐欺集團成員多人共同基於
    冒充公務員行使職權、行使偽造公文書及意圖為自己不法所
    有而詐欺取財之共同犯意聯絡，於100年1 月3日上午11時許
    ，先由該詐欺集團自稱健保局會計主任之成年女子及自稱刑
    事警察局陳隊長、陳檢察官之成年男子等人，先後撥打電話
    予鄧秀蓉，向鄧秀蓉詐稱：有人替其請領健保醫療補助，該
    案涉及洗錢案件，為求保護，要其將所有存款及現金提領進
    行監管等語，使鄧秀蓉不疑有他，依詐欺集團成員之指示，
    於100年1月4 日在臺灣銀行敦化分行提領新臺幣（除標示美
    金者外下同）75萬元，並兌換成美金2萬5千元，並至約定之
    址設臺北市松山區○○○路○ 段56號之台塑郵局前交付款項
    ，該詐欺集團則指派李冠增與彭凱鉦前往取款，由李冠增駕
    駛其與彭凱鉦於100年1月3日承租之車牌3963-VS號自用小客
    車載送彭凱鉦，前往臺中北上至鄧秀蓉住處附近勘查地形及
    監視冒充公務員之彭凱鉦，彭凱鉦則在就近便利超商接收傳
    真取得詐欺集團成員事先偽造如附表一編號三所示虛偽之「
    公證請求書」及附表一編號一所示之「台北地檢署臨時偵查
    庭傳票」等公文書，而以該集團成員所提供偽造之「臺灣臺
    北地方法院印」公印，偽造公印文於上開「台北地檢署臨時
    偵查庭傳票」，並於車內更換該集團成員所提供之襯衫、領
    帶，及攜帶裝有上開偽造公文書及該集團成員偽造之「法務
    部檢察署監管科科員蔡榮來」識別證之公事包，於100年1月
    10日上午10時許，前往上開台塑郵局前，冒充公務員法務部
    書記官蔡榮來，擔任出面取款工作，交付上開虛偽文書及偽
    造之公文書各1 紙向鄧秀蓉行使，足生損害於臺灣臺北地方
    法院及臺灣臺北地方檢察署等司法機關，並向鄧秀蓉收取美
    金2萬5千元。嗣該詐騙集團某成員又承前犯意，於100年1月
    6日上午9時許撥打電話予鄧秀蓉，要求其至臺灣銀行敦化分
    行提領160 萬元，鄧秀蓉仍依詐欺集團成員之指示，於提領
    該款項後至約定之上開台塑郵局前交付款項，該詐欺集團則
    指派李冠增與甫於前一日因彭凱鉦慫恿而加入該詐騙集團之
    施柏宇前往取款，施柏宇遂與李冠增及所屬詐欺集團成員多
    人共同基於上開冒充公務行使職權、行使偽造公文書及意圖
    為自己不法所有之共同犯意聯絡，由詐欺集團成員事先偽造
    如附表一編號二所示尚未蓋有「臺灣臺北地方法院印」公印
    文之虛偽「公證請求書」、偽造之「法務部檢察署監管科科
    員蔡榮來」識別證交李冠增以冒充書記官身分使用，另提供
    偽造「臺灣臺北地方法院印」公印、偽造「蔡榮來」印章、
    如附表二編號二所示聯絡用之行動電話3 支（含SIM卡2枚）
    、襯衫、領帶等物交李冠增、施柏宇使用，由李冠增、施柏
    宇輪流駕駛上開由李冠增承租之自用小客車，依集團成員指
    示由臺中北上至上開被害人住處附近勘查地形，由施柏宇（
    起訴書誤載為李冠增）在就近便利超商接收傳真取得上開虛
    偽「公證請求書」，交由李冠增以上開偽造公印偽造公印文
    於其上，李冠增並在車內更換襯衫、領帶並攜帶裝有上開如
    附表一編號二所示偽造公文書、附表二編號三所示偽造識別
    證等物之公事包，於100年1月6日上午9時至11時間某時，前
    往上開台塑郵局前，冒充公務員法務部監管科人員擔任出面
    取款工作，交付上開偽造之公文書1 紙向鄧秀蓉行使，亦足
    生損害於臺灣臺北地方法院，並向鄧秀蓉收取現金160 萬元
    。嗣於同日上午11時許，李冠增、施柏宇在臺北市○○區○
    ○街169號前，正欲依該詐欺集團成員指示，將詐得之160萬
    元交付詐欺集團成員之際，當場為警查獲，並扣得李冠增或
    該詐欺集團成員所有供本件犯案用如附表三所示之物。
二、案經內政部警政署刑事警察局、臺北市政府警察局松山分局
    報告臺灣臺北地方法院檢察署偵查起訴。
    理  由
一、本件被告李冠增、施柏宇所犯各罪非死刑、無期徒刑或最輕
    本刑有期徒刑3 年以上之罪，亦非高等法院管轄第一審案件
    ，且於準備程序進行中，被告二人先就被訴事實為有罪之陳
    述，經告知被告二人簡式審判程序之旨，並聽取檢察官、被
    告二人之意見後，本院合議庭裁定進行簡式審判程序，是本
    件之證據調查，依刑事訴訟法第273條之2規定，不受同法第
    159條第1項、第161條之2、第161條之3、第163條之1及第16
    4條至第170條規定之限制，合先敘明。
二、上開事實，業據被告李冠增、施柏宇坦承不諱（見本院卷第
    45頁反面、第60頁反面），核與證人即被害人鄧秀蓉證述之
    情節相符（見臺灣臺北地方法院檢察署100 年度偵字第1908
    號卷第30頁至第31頁），並有扣案如附表一編號一、二所示
    偽造之公文書及編號三所示虛偽之「公證請求書」附卷可稽
    ，且有附表二所示之物扣案可佐，足證被告二人之任意性自
    白均與事實相符，事證明確，被告二人犯行均堪認定，應予
    依法論科。
三、論罪科刑部分：
  (一)按刑法所謂公印，係指公署或公務員職務上所使用之印信而
    言；所謂公印或公印文，係專指表示公署或公務員資格之印
    信而言，即俗稱大印與小官印及其印文，最高法院著有22年
    度上字第1904號、69年台上字第693 號判例意旨可資參照。
    次按公印之形式凡符合印信條例規定之要件而製頒，無論為
    印、關防、職章、圖記，如足以表示其為公務主體之同一性
    者，均屬之（最高法院89年度台上字第3155號判決意旨參照
    ）。查如附表一編號一、二所示偽造公文書上之偽造「臺灣
    臺北地方法院印」印文，偽造內容為我國司法機關之名銜，
    樣式亦與政府機關之關防（俗稱大印）大致相符，顯係偽造
    司法機關製發之印信，以表示該公署之資格，揆諸上揭說明
    ，自屬刑法第218條第1項規定偽造之公印文。
  (二)次按所謂文書，乃以文字或符號為一定之意思表示，具有存
    續性，以為法律上或社會生活上重要事項之證明者而言，故
    不論係影本或原本，若有上述文書之性質，均屬文書之範疇
    。又按刑法上所稱之公文書，係指公務員職務上製作之文書
    。若由形式上觀察文書之製作人為公務員且文書之內容係就
    公務員職務上之事項所製作，即使該偽造之公文書上所載製
    作名義機關不存在或該文書所載之內容並非該管公務員職務
    上所管轄，惟社會上一般人無法辨識而仍有誤信其為真正之
    危險時，仍難謂其非公文書。而最高法院著有54年台上字第
    1404號判例即揭櫫：「刑法之偽造文書罪，係著重於保護公
    共信用之法益，即使該偽造文書所載名義製作人實無其人，
    而社會上一般人仍有誤信其為真正文書之危險，仍難阻卻犯
    罪之成立」。查本案偽造如附表一編號一之「台北地檢署」
    臨時偵查庭之傳票，製作名義機關即所蓋公印文為「臺灣臺
    北地方法院」，然所載機關或單位之業務事項，既與刑事開
    庭事項有關，核與各地方法院執掌業務事項相近，且一般人
    苟非熟知審檢分隸之司法制度，難以分辨「臨時偵查庭」非
    法院所執掌業務，形式上仍有誤信該等文書為公務員職務上
    所製作真正文書之危險，如本件被害人即因誤信而遭詐欺即
    是，揆諸前開說明，上開傳票堪認為偽造公文書無訛。
  (三)核被告所為，係犯刑法第158條第1項之冒充公務員行使職權
    罪、第216條、第211條之行使偽造公文書罪及第339條第1項
    之詐欺取財罪。被告偽造公印文係偽造公文書之部分行為，
    偽造公文書後復持以行使，其偽造之低度行為，為行使之高
    度行為所吸收，均不另論罪。按共同正犯之成立，祇須具有
    犯意之聯絡及行為之分擔，既不問犯罪動機起於何人，亦不
    必每一階段犯行，均須參與，若在合同意思範圍內，相互利
    用他人之行為，以達其犯罪之目的，且分擔犯罪行為之一部
    ，即應對於全部所發生之結果共同負責（最高法院34年上字
    第862 號判例意旨參照）；又共同正犯之意思聯絡，原不以
    數人間直接發生者為限，若有間接之聯絡者，亦包括在內，
    如甲分別邀約乙、丙犯罪，雖乙、丙間彼此並無直接之聯絡
    ，亦無礙於其為共同正犯之成立（最高法院77年台上字第21
    35號判例意旨參照）。查本件被告李冠增雖僅負責100年1月
    4日及與被告施柏宇共同負責100年1月6日向被害人取款之部
    分，然二人與彭凱鉦、該詐欺集團自稱健保局會計主任之成
    年女子及自稱刑事警察局陳隊長、陳檢察官之成年男子等人
    間就上開犯行，既具有犯意聯絡，並分擔上開取款之行為，
    依前揭說明，仍均為共同正犯。另被告李冠增及詐騙集團共
    犯於100年1月3日上午11時許、100年1月6日上午9 時許撥打
    被害人電話，遂行詐騙行為，均基於同一共同為自己不法所
    有意圖，以相同詐欺手段，密接時間、地點所為，使被害人
    陷於錯誤，於100年1月4日、100年1月6日次交付款項（被告
    施柏宇僅就100年1月6 日部分與詐欺集團其他成員有犯意之
    聯絡及行為分擔），侵害法益同一，亦應視為接續一行為予
    以評價，檢察官認應分論併罰，容有誤會。而按刑法第55條
    規定之牽連犯廢除後，對於目前實務上以牽連犯予以處理之
    案例，依立法理由之說明，在適用上，得視其具體情形，分
    別論以想像競合犯或數罪併罰，予以處斷。是原經評價為牽
    連犯之案件，如其二行為間具有行為局部之同一性，或其行
    為著手實行階段可認為同一者，得認與一行為觸犯數罪名之
    要件相侔，而改評價為想像競合犯（最高法院96年度台上字
    第4780號判決要旨可資參酌）。是被告二人與該詐欺集團所
    屬其他成員共同持偽造之公文書、冒充公務員身分向被害人
    詐騙存款行為，就一般社會通念，咸認只有一個行使偽造公
    文書、冒充公務員身分向被害人詐騙存款行為，雖在法律評
    價上，刑法修法前之實務見解原認被告上開犯行有行使偽造
    公文書行為及詐欺取財行為之二行為（認詐欺取財與冒充公
    務員行使職權係一行為），復認二行為間有牽連關係，而應
    依牽連犯從一重罪處斷，惟刑法既已刪除牽連犯規定，並自
    95年7月1日施行，若猶將之評價為法律犯罪概念之二行為，
    而予以併合處罰，勢難以契合人民感情，自宜認被告係出於
    一個犯意，實行一個犯罪行為，而侵害國家法益、社會法益
    及個人法益，該當於冒充公務員行使職權、行使偽造公文書
    、詐欺取財罪之三個犯罪構成要件，即一行為觸犯數罪名，
    應依想像競合犯論以一重罪之刑法第216條、第211條行使偽
    造公文書罪處斷。查被告李冠增有如事實欄所示刑之宣告及
    執行完畢情形，有臺灣高等法院被告前案紀錄表在卷可考，
    其於98年9月3日執行完畢後，5 年內故意再犯本件有期徒刑
    以上之罪，為累犯，應依刑法第47條第1 項規定加重其刑。
    爰審酌被告二人均正值青壯，不思以己力循正途賺取財物，
    竟加入詐騙集團，利用被害人法律知識不足，易於相信司法
    機關之心理弱點，進而假借司法機關名義詐騙，而為本件犯
    行，嚴重傷害人民對司法機關之信賴，造成民眾陷於猜忌，
    嚴重破壞社會秩序，所生危害甚高，就本案被告向單一被害
    人收取之詐騙金額即高達2百餘萬元（含美金2萬5 千元），
    金額甚鉅。惟念其犯後坦承犯行，態度尚可，然迄未賠償告
    訴人損失，兼衡被告居於聽命詐騙集團上手之附從地位，及
    被告二人參與分工之程度等一切情狀，分別量處如主文所示
    之刑。公訴人雖就被告施柏宇犯行部分及就其所認被告李冠
    增2次犯行，各具體求刑有期徒刑1年2 月，惟本院認以量處
    如主文所示之刑為適當，公訴人之求刑，核屬過重，附此敘
    明。
  (三)扣案如附表一所示被告用以詐欺取財之偽造公文書、虛偽之
    「公證請求書」，既已交付於被害人收受，即非屬被告等人
    所有，依同法第38條第3 項之規定，即不得再對各該書類諭
    知沒收，惟附表一編號一、二所示之偽造公文書上偽造之「
    臺灣臺北地方法院印」公印文各1 枚，及附表二編號一所示
    偽造之「臺灣臺北地方法院印」公印，均應依刑法第219 條
    規定宣告沒收。又扣案如附表二編號二所示之行動電話3 支
    （含SIM卡2枚），係該詐欺集團所有而交被告二人供指揮聯
    繫本件犯行之用，為供犯罪所用之物，業據被告二人供承在
    卷，另編號三所示偽造之法務部檢察署監管科科員蔡榮來識
    別證及編號四所示之「蔡榮來」橫條章，係該詐欺集團所有
    提供與被告二人，雖無證據證明係被告二人所偽造或被告二
    人有行使之犯行，惟被告二人既係假冒該等公務員之身分向
    被害人取款，縱未行使該識別證或使用該印章，亦屬供犯罪
    預備之物，是均應依刑法第38條第1項第2款宣告沒收。至扣
    案上開租用之自小客車並非被告二人或該詐欺集團所有，有
    贓物認領保管單附卷可憑（見同上偵字第2301號卷第37頁）
    ，及扣案之紅色印泥1個、藍色印泥1個、衛星導航機、上開
    宣告收以外之其他行動電話3支（門號為0000000000、00000
    00000及0000000000 ）、白色襯衫（含領帶）、黑色西裝褲
    、黑框眼鏡及黑色筆記本，均非義務沒收之物，且與本件被
    告二人上開之犯行並無直接關聯性，爰均不予宣告沒收，均
    併此敘明。
四、至公訴意旨雖另認被告二人與該詐欺集團就偽造特種文書、
    偽造公印有犯意聯絡（見起訴書犯罪事實欄第5 行），被告
    李冠增始終供承該等特種文書或公印，均係該詐欺集團成員
    所交付，而被告二人又僅係受該詐欺集團之成員指派前往向
    被害人取款，公訴人上開之認定，尚乏所據，惟此部分倘成
    立犯罪，因與前開科刑部分，有吸收犯（偽造公印部分）之
    實質上一罪或想像競合（偽造特種文書部分）之裁判上一罪
    關係，爰不另為無罪之諭知。又起訴事實是否包括被告施柏
    宇涉犯100年1月4 日部分之犯行，起訴書記載雖有不明，然
    經公訴人本檢察一體原則，提出補充理由書予闡明（見本院
    卷第53頁），是該部分並未在起訴範圍。再本件被害人雖陳
    稱：其於100年1月5日亦受該詐欺集團詐騙49萬3千元等語（
    見同上偵字第2301號卷第25頁反面及第26頁），惟被告二人
    所涉係受該詐欺集團之成員指派於100年1月4日與同年月6日
    前往向被害人取款之犯行（被告施柏宇僅涉及100年1月6 日
    部分），業經本院認定如上，卷內並無證據可認被告二人就
    被害人於100年1月5 日受詐騙部分有所知悉，是該部分非件
    起訴效力所及，尚不在本院審理範圍，均附此敘明。
據上論斷，應依刑事訴訟法第273條之1、第299條第1項前段，刑
法第28條、第158條第1項、第216條、第211條、第339條第1項、
第55條前段、第219條、第38條第1項第2款，刑法施行法第1條之
1第1項、第2項前段，判決如主文。
本案經檢察官張成業到庭執行職務
中    華    民    國   100    年    5     月    27    日
                       刑事第十四庭  法  官  賴武志
以上正本證明與原本無異。
如不服本判決，應於判決送達後10日內，向本院提出上訴狀。
                                     書記官  劉麗英
中    華    民    國   100    年    5     月    27    日
 附表一：
┌──┬────────┬─────────┬─────────┐
│編號│    文書        │其上偽造之公印文  │      備註        │
├──┼────────┼─────────┼─────────┤
│ 一 │偽造之「台北地檢│「臺灣臺北地方法院│見同上偵字第2301號│
│    │署臨時偵查庭」傳│印」公印文一枚    │卷第29頁          │
│    │票一紙          │                  │                  │
├──┼────────┼─────────┼─────────┤
│ 二 │偽造之「公證請求│「臺灣臺北地方法院│見同上偵字第2301號│
│    │書」公文書一紙  │印」公印文一枚    │卷第34頁          │
├──┼────────┼─────────┼─────────┤
│ 三 │虛偽之「公證請求│      無          │見同上偵字第2301號│
│    │書」一紙        │                  │卷第28頁          │
└──┴────────┴─────────┴─────────┘
 附表二：
┌──┬─────────────────┬────┐
│編號│      宣告沒收之物                │  數量  │
├──┼─────────────────┼────┤
│ 一 │偽造之「臺灣臺北地方法院印」印章  │  1個   │
├──┼─────────────────┼────┤
│ 二 │行動電話（手機序號分別為：00000000│  3支   │
│    │0000000、000000000000000、00000000│        │
│    │0000000，另包括0000000000、0000000│        │
│    │122之SIM卡2枚）                   │        │
├──┼─────────────────┼────┤
│ 三 │法務部檢察署監管科科員蔡榮來識別證│  1張   │
├──┼─────────────────┼────┤
│ 四 │偽造之「蔡榮來」橫條章            │  1個   │
└──┴─────────────────┴────┘
附錄本案論罪科刑法條全文：
中華民國刑法第158條
（僭行公務員職權罪）
冒充公務員而行使其職權者，處3 年以下有期徒刑、拘役或5百
元以下罰金。
冒充外國公務員而行使其職權者，亦同。
中華民國刑法第216條
（行使偽造變造或登載不實之文書罪）
行使第210 條至第215 條之文書者，依偽造、變造文書或登載不
實事項或使登載不實事項之規定處斷。
中華民國刑法第211條
（偽造變造公文書罪）
偽造、變造公文書，足以生損害於公眾或他人者，處1 年以上7
年以下有期徒刑。
中華民國刑法第339條
（普通詐欺罪）
意圖為自己或第三人不法之所有，以詐術使人將本人或第三人之
物交付者，處5 年以下有期徒刑、拘役或科或併科1 千元以下罰
金。
以前項方法得財產上不法之利益或使第三人得之者，亦同。
前二項之未遂犯罰之。